臺灣高雄地方法院民事判決　　　　　　 100年度訴字第1019號
原　　　告　張家銘
被　　　告　賴建元
訴訟代理人　李文禎律師
上列當事人間返還買賣價金等事件，本院於民國100 年10月28日
言詞辯論終結，判決如下：
  主  文
原告之訴及假執行之聲請均駁回。
訴訟費用由原告負擔。
  事實及理由
一、原告主張：原告於民國100 年1 月10日與被告簽訂不動產買
    賣契約書（下稱系爭契約），約定以新台幣（下同）315 萬
    元之代價，向被告購買坐落高雄市○○區○○段第1211地號
    ，權利範圍146/10000 之土地，及其上建物建號3219號即門
    牌號碼高雄市三民區○○○路312 巷32號2 樓之5 房屋（下
    稱系爭房地），且以現況交屋，原告並於簽約時給付被告定
    金10萬元。原告嗣於100 年1 月12日將系爭房地以380 萬元
    價格轉賣訴外人李文振，並向李文振收取定金60萬元。詎被
    告於締約前明知系爭房屋露台增建部分之採光罩（下稱系爭
    採光罩）將遭拆除，卻故意隱瞞上情，致系爭房屋於100 年
    1 月13日遭高雄市政府工務局強制拆除系爭採光罩後，價值
    遽降，李文振因而解除買賣契約，並向原告取回已付定金60
    萬元，原告因而受有出售系爭房地預期可得利益之損失65萬
    元（即3,800,000-3,150,000=650,000 ）。又被告未告知原
    告系爭採光罩將遭拆除，原告依系爭契約第2 條第2 款約定
    ，亦得主張解約，原告並於100 年1 月13日已通知被告解約
    ，依民法第259 條第2 款規定，被告應返還原告已付定金10
    萬元，為此依系爭契約之法律關係提起本訴等語。並聲明：
    (一)被告應給付原告75萬元，及其中10萬元自100 年1 月11日
    起至清償日止，其中65萬元自起訴狀繕本送達翌日起至清償
    日止，均按年息5%計算之利息。(二)願供擔保，請准宣告假執
    行。
二、被告則以：伊簽立系爭契約時，已據實告知系爭採光罩係違
    建，並無故意隱瞞情事，而原告於繳納定金後，並未依系爭
    買賣契約第4 條、第7 條約定遵期用印、貸款，已然違約在
    先。又系爭房地買賣價格係按建坪計價，並未將採光罩下方
    之建物面積採為計算建坪之基礎，是以系爭採光罩雖遭拆除
    ，然對系爭房屋價值影響甚微，且無關重要，依民法第359
    條但書規定，原告僅能請求減少買賣價金，故原告據此解除
    系爭契約，並不合法。再者，系爭採光罩僅具遮陽及防水功
    能，不可能因採光罩有無而影響購屋與否之意願，原告主張
    其因轉售系爭房地不成，而受有預期可得利益之損害云云，
    應由原告舉證證明等語置辯。並聲明：(一)原告之訴及假執行
    之聲請駁回。(二)如受不利判決，願供擔保請准宣告免為假執
    行。
三、兩造不爭執之事項：
  (一)兩造於100 年1 月10日就系爭房地簽立系爭契約，原告並於
    簽約時交付定金10萬元。
  (二)系爭契約附表標的物現況說明書中，就「增建部分是否曾被
    拆除或接獲拆除通知」項下答覆欄勾選「否」。（本院卷第
    15 頁 ）
  (三)兩造於系爭契約特別約定事項欄載明依現況交屋。（本院卷
    第10頁）
  (四)高雄市政府於99年12月8 日就系爭採光罩作成拆除處分，於
    99年12月21日將上情函知被告，並定於100 年1 月14日起派
    工拆除，該函文已於99年12月22日送達被告。（本院卷第29
    -32頁）
  (五)系爭採光罩已於100 年1 月14日遭高雄市政府工務局強制拆
    除。（本院卷第33頁）
四、本院得心證之理由：
  (一)被告於締約時，是否故意隱瞞系爭採光罩已遭定期拆除情事
    ？
    按證人即仲介陳志成於本院審理中結證稱：接案時，伊等有
    去看系爭房屋，隔鄰當時有告知說已去報拆系爭房屋之露台
    採光罩，伊等帶原告去看屋時，也告知原告說採光罩可能會
    被拆除，原告說那地方要當休息的地方，可以擋上面掉落的
    東西，後來原告有同意接受可能被拆的問題，伊等在談價錢
    時，就有跟原告說這是拍賣的房子，按照現況交屋，且隔壁
    已經報拆，兩方簽合約時，有同意且明瞭採光罩的部分。等
    語（本院卷第74頁）、證人即仲介蕭莉軒亦結證稱：伊有帶
    原告去現場看屋，當時就有告訴原告，隔壁有檢舉採光罩可
    能會被拆，伊跟原告說屋主有跟市議員陳情，但是並沒有跟
    原告保證不會被拆，當下沒有談到如果採光罩被拆掉如何處
    理，因為原來的採光罩不透光，原告也有跟伊說他要把它改
    成透明的，因為原來的採光罩四周圍都封起來，所以才會被
    鄰居檢舉，原告說要改成透風的，原告還有叫伊去跟隔壁說
    如果改成透風透光的就不要檢舉，伊也有去跟隔壁聯繫，隔
    壁也有答應如果新的採光罩不影響他的通風跟光線他們就不
    會在檢舉。伊當下有打電話給原告告訴這件事情，這是在簽
    約前的事，現場簽約時並沒有提到採光罩的問題，標的物現
    況說明書是屋主自己勾選的，這是簽約當天寫的。後來拆除
    大隊拆除採光罩，拆除隔天伊知道後有打電話給原告，原告
    說沒有關係再想一下，他叫伊說不要跟原屋主講，後來大概
    事發後一個星期原告先提出要賠償的問題，因為賠償金額談
    不攏，後來原告好像是超出約定的付款期限他才提出要解約
    ，解約的事情是代書跟伊說的，原告也沒有跟伊說要解約的
    事等語（本院卷第76頁），上開二名證人就於簽約前、原告
    看屋時有明確告知系爭房屋採光罩已遭檢舉拆除之情，所述
    互核一致，佐以原告亦稱被告（仲介）公司當時跟伊說會找
    市議員處理不會被拆；證人帶伊看屋時，伊有跟他說伊是投
    資客，採光罩會不會被拆很重要等語（本院卷第75、76頁）
    。足見原告在看屋時已知悉系爭房屋採光罩已遭舉報拆除，
    則縱系爭契約附表標的物現況說明書中，就「增建部分是否
    曾被拆除或接獲拆除通知」項下答覆欄勾選「否」，亦不影
    響原告簽約前已知悉系爭採光罩將遭拆除之事實，原告主張
    被告故意隱瞞系爭採光罩已遭定期拆除情事，自非可採。
  (二)原告依系爭契約第2 條第2 款規定解除系爭契約，是否合法
    ？
  1.按所謂物之瑕疵係指存在於物之缺點而言。凡依通常交易觀
    念，或依當事人之決定，認為物應具備之價值、效用或品質
    而不具備者，即為物有瑕疵，且不以物質上應具備者為限。
    若出賣之特定物所含數量缺少，足使物之價值、效用或品質
    有欠缺者，亦屬之。最高法院73年度台上字第1173號著有判
    例要旨可參。查證人陳志成雖稱採光罩本身非所有權，不會
    影響買賣價金（本院卷第74頁），然系爭契約約定以現況交
    屋，而所謂之現況乃係指尚未拆除系爭採光罩時之情況，系
    爭採光罩雖屬違建，惟既已搭設存於系爭房屋上，而為系爭
    房屋之一部，並可遮蔽露台陽光、風雨，增加露台之附屬效
    用，其遭拆除後，喪失此效用，買受人若欲維持原效用，勢
    必重新出資搭建，故系爭採光罩縱未於買賣當時額外計入買
    賣價金中，然依本件交易約定之情況，此部分之缺少，亦應
    認係屬瑕疵，而有影響原買賣價金之虞。此由證人蕭莉軒及
    代書張簡明承亦證稱在此情形下原屋主會重建或減價處理等
    語（本院卷第76、89頁）可參。
  2.買賣標的物有瑕疵，出賣人應負不完全給付之債務不履行責
    任時，必瑕疵不能補正，買受人始得依民法第256 條規定解
    除契約。又買賣因物有瑕疵，出賣人應負擔保之責，如依其
    情形，解除契約顯失公平者，買受人即不得解除契約，此觀
    民法第359 條規定即明；所謂顯失公平，係指瑕疵對於買受
    人所生之損害與解除對於出賣人所生之損害，有失平衡而言
    。最高法院88年台上字第1100號、88年台上字第711 號著有
    裁判要旨可參。
  3.查系爭採光罩遭拆除雖屬瑕疵，然此並非不能補正之瑕疵，
    原告亦不否認被告原有為之重建之意，顯見被告亦未拒絕補
    正。原告雖指縱被告重新搭建亦會遭拆除，被告應保證日後
    不會被拆除云云，然原告於簽約前即知系爭採光罩係屬違建
    ，已如前述，縱本件買賣時無人舉報拆除，日後仍有遭舉報
    拆除之風險，此係因系爭採光罩本身為違建之性質所始然，
    而原告當時既明知仍同意買受，自已同意承受日後違建遭拆
    除之風險，則被告僅需於交屋當時交付附具有採光罩之房屋
    即已完成其履約之義務，而買賣標的物交付後，其利益及危
    險依民法第373 條之規定本轉由買受人負擔，原告於此亦無
    法舉證證明被告曾為系爭採光罩絕對不會被拆除之保證，被
    告自無須於負責補正之餘，尚需擔保日後採光罩不被拆除之
    義務，原告上開要求尚屬過苛。又系爭採光罩所占面積僅約
    2.5 坪（參見本院卷第32頁違章建築處分書違建情形欄所載
    ），約為整體建物面積之1/10，其本身原屬違建，效用僅係
    遮蔽露台陽光、風雨，並不影響系爭房屋本體之居住使用功
    能，及產權之完整性，縱需重建，費用衡情亦不會超逾5 萬
    元，對買受人之損害並非甚大。原告雖指系爭採光罩遭官方
    強制拆除，係屬不祥之事，會影響屋主運勢，交易上嚴重影
    響買方購買意願云云，然系爭採光罩屬違建，違建遭官方強
    制拆除本屬常態，何有不祥可言？且依原告所提出系爭房屋
    之第二買受人即證人李文振之證言而觀，其不願買受系爭房
    屋之原因雖與系爭採光罩遭拆除有關，但與原告所指影響屋
    主運勢、不祥云云，並無關聯（本院卷第103 頁），是原告
    上開所指，顯屬無稽。故本件依瑕疵面積、價值、功能及其
    可補正之狀態觀之，此瑕疵並非重大，買受人行使減價請求
    權即為已足，相較於系爭契約總價、建物面積、使用功能，
    若行解約，則對出賣人顯失公平，依民法第359 條但書之規
    定，買受人自不得解約。
  4.系爭契約第2 條第2 款固規定，「若增建或占用部分於交屋
    前（如有借屋裝修則為借屋裝修前）曾被拆除或曾被通知拆
    除或曾經其他區分所有權人或住戶主張權利時，乙方（即被
    告）應即通知甲方（即原告），甲方得以請求損害賠償或解
    約」（本院卷第8 頁背面），然此並無特約排除民法第359
    條但書之規定，故原告縱欲依系爭契約第2 條第2 款規定解
    除契約，自仍須受民法第359 條但書之拘束，而本件若行解
    約，對出賣人即被告顯失公平，業經本院認定如前，揆諸前
    揭說明，買受人即原告自不得解除契約。
  5.末按，原告主張已於100 年1 月13日聯繫仲介通知解約，惟
    此為被告所否認。而證人陳志成、蕭莉軒、張簡振明均一致
    證述於系爭採光罩遭拆除後，原告並未對渠等為解除契約之
    表示（本院卷第74、76、89頁），且經本院當庭勘驗證人蕭
    莉軒所提出與原告於100 年1 月17日進行之協商談話中，原
    告亦未曾提及已於100 年1 月13日解除契約，反而在談論是
    否折價或賠償之問題（本院卷第90-96 頁），顯見原告所指
    已於100 年1 月13日通知解約云云，並非可採。況原告並不
    得據系爭採光罩遭拆除之理由解除系爭契約，業如前述，則
    原告縱有於斯時為解約通知，其解約亦非合法。
  (三)原告請求返還定金10萬元，有無理由？
    按出賣人應負物之瑕疵擔保責任，依民法第360 條規定請求
    不履行之損害賠償；或依同法第364 條規定請求另行交付無
    瑕疵之物，在出賣人為各該給付以前，買受人固非不得行使
    同時履行抗辯權。惟本件並非種類之債之買賣，且系爭採光
    罩遭拆除之瑕疵並非重大，買受人行使減價請求權即為已足
    ，亦如前述，故原告於此並無同時履行抗辯權，亦即原告有
    先為給付之義務，則被告於100 年2 月9 日函催原告於7 日
    履行契約否則解約沒收定金（本院卷第67、68頁），原告逾
    期未履約而已遭被告合法解約，沒收定金，原告請求被告返
    還定金10萬元，自屬無據。
  (四)原告依債務不履行損害賠償之法律關係，請求被告賠償喪失
    轉售系爭房地預期可得利益之損失65萬元，有無理由？
    按損害賠償之債，以有損害之發生及有責任原因之事實，並
    二者之間，有相當因果關係為成立要件。故原告所主張損害
    賠償之債，如不合於此項成立要件者，即難謂有損害賠償請
    求權存在。最高法院48年台上字第481 號著有判例要旨可參
    。原告固舉證人李文振為證，主張因系爭採光罩遭拆除而遭
    李文振解約損失差價利益65萬元云云，惟本件原告並不得以
    系爭採光罩遭拆除為由解約，原告嗣後逾期未履約而已遭被
    告合法解約等情，業如前述，則被告於此並無可歸責之債務
    不履行行為，自無損害賠償責任可言，原告縱受有其所指之
    損失，與被告亦無關聯，其請求被告賠償預期利益65萬元，
    亦無理由。
五、綜上所述，被告並未故意隱匿系爭採光罩將遭拆除之訊息，
    系爭採光罩雖遭拆除，此瑕疵亦非重大，原告自不得予以解
    約，而原告事後逾期未履約，被告合法解約後沒收定金，原
    告請求被告返還10萬元定金及其法定利息，並賠償預期利益
    65萬元及其法定利息，均為無理由，應予駁回。而原告之訴
    既經駁回，其假執行之聲請亦失所附，應併予駁回。
六、本件為判決之基礎已臻明確，兩造其餘之陳述及所提其他證
    據，經本院斟酌後，認為均於判決之結果無影響，亦與本案
    之爭點無涉，自無庸逐一論述，併此敘明。
七、據上論結：本件原告之訴為無理由，合依民事訴訟法第78條
    ，判決如主文。
中    華    民    國  100     年    11    月    16    日
                  民事第五庭法  官  郭宜芳
以上正本係照原本作成。
如對本判決上訴，須於判決送達後20日內向本院提出上訴狀。如
委任律師提起上訴者，應一併繳納上訴審裁判費。
中    華    民    國  100     年    11    月    16    日
                             書記官  何秀玲